【裁判字號】    95,上國更(一),4
【裁判日期】    951219
【裁判案由】    國家賠償
【裁判全文】
臺灣高等法院民事判決               95年度上國更(一)字第4號
附帶上訴人  臺北市政府工務局水利工程處
法定代理人  丙○○
訴訟代理人  王惠光律師
附      帶
被  上訴人  甲○○民國75年.
訴訟代理人  吳俊儀律師
上列當事人間請求國家賠償事件，上訴人對於中華民國九十三年
十一月二十九日臺灣臺北地方法院九十三年度國字第五號第一審
判決提起上訴，被上訴人為附帶上訴，經判決後，由最高法院發
回更審，本院於九十五年十二月五日言詞辯論終結，判決如下：
    主    文
附帶上訴駁回。
第二審及發回前第三審訴訟費用（除確定部分外）由附帶上訴人
負擔。
    理    由
一、本件附帶上訴人原為台北市政府工務局養護工程處，嗣於民
    國（下同）九十五年八月四日變更為台北市政府工務局水利
    工程處，業據其提出台北市政府工務局令為證（見本院更(一)
    卷十七頁），並據其具狀聲明承受訴訟，核無不合，先予敘
    明。
二、附帶上訴人聲明求為判決：(一)原判決關於命附帶上訴人給付
    附帶被上訴人慰藉金新台幣（下同）四十萬元本息之其中二
    十萬元本息部分廢棄。(二)上開廢棄部分，附帶被上訴人在第
    一審之訴及假執行之聲請均駁回。
    附帶被上訴人聲明求為判決：附帶上訴駁回。
三、附帶被上訴人起訴主張：伊於九十一年十二月三十一日晚上
    十時三十分許，偕同學行至台北市○○路河濱公園內南京抽
    水站動力排水溝護墩間時，因該路段雜草叢生，掩蓋河堤邊
    緣，且未設置任何護欄、照明設備及警示標誌等設施，致伊
    跌落深達七公尺之河堤內，造成伊第十二胸椎壓迫性骨折、
    尾骨挫傷等傷害，伊所受該傷害，全係因附帶上訴人就公有
    公共設施之設置或管理有欠缺所致等情。爰依國家賠償法第
    三條第一項及民法第一百九十五條之規定，求為命附帶上訴
    人給付慰藉金三百萬元，及自起訴狀繕本送達之翌日即九十
    三年三月九日起，至清償日止，按年息百分之五計算利息之
    判決（原審判命附帶上訴人給付四十萬元本息，其餘二百六
    十萬元本息部分為附帶被上訴人敗訴判決。兩造各就其敗訴
    部分聲明上訴及附帶上訴；另原審判命附帶上訴人給付原審
    共同原告乙○○○醫藥費三萬四千五百二十八元本息部分，
    附帶上訴人並未聲明不服，已告確定。本院前審就慰藉金超
    過二十萬元本息部分予以廢棄改判駁回，並駁回上訴及其餘
    附帶上訴，附帶被上訴人就其敗訴部分提起上訴，附帶上訴
    人則未就其應給付慰藉金二十萬元本息部分聲明不服，已告
    確定；最高法院僅就附帶被上訴人請求再給付二百八十萬元
    之其中慰藉金二十萬元本息部分廢棄發回，其餘二百六十萬
    元本息部分則判決附帶被上訴人敗訴確定）。
    附帶上訴人則以：系爭河濱公園，為提供市民休閒空間，僅
    開放日間使用，並未規劃供夜間活動之用，故未設置夜間照
    明設備，附帶被上訴人既在夜間至該處活動，即應自行注意
    安全，且該路段設有人行步道，該步道距離排水溝仍有相當
    之距離，如附帶被上訴人沿步道前行，自無掉進排水溝之可
    能。又本件事故之發生，全係因附帶被上訴人與同學講話，
    未面對排水溝所致，若正面行走，縱僅有微弱之光線，仍可
    發現排水溝，自係與有過失。又附帶被上訴人癒後恢復良好
    ，且除粗重工作外，日常生活及一般工作均無影響，附帶被
    上訴人就慰藉金之請求，亦屬過高云云，資為抗辯
四、兩造不爭執之事實：
    附帶被上訴人於九十一年十二月三十一日晚上十時三十分許
    ，偕同學行至台北市○○路河濱公園內，南京抽水站動力排
    水溝護墩間時，跌落深達七公尺之河堤內，造成第二胸椎壓
    迫性骨折、尾骨挫傷等傷害（見原審卷十三、十四頁之診斷
    證明書、本院上字卷四七頁至四九頁之現場照片）。
五、附帶被上訴人主張附帶上訴人所設置管理之台北市○○路河
    濱公園內南京抽水站動力排水溝護墩間，因未設護欄及警告
    標誌，復無照明設備，致伊於前開時、地跌落排水溝，導致
    第十二胸椎壓迫性骨折、尾骨挫傷等情，業據其提出診斷書
    及現場照片為證（見原審卷十三頁、十四頁、本院上字卷四
    七頁至四九頁），並經證人即當時與附帶被上訴人同行之林
    坤緯、陳怡岑於本院前審到場一致證稱：「當時很暗，看不
    到暗溝，也沒有標示」（見本院上字卷五五頁至五六頁之準
    備程序筆錄）；又該排水溝既深達七公尺，且設置於上開公
    園內，自具有使人死傷之危險性，復未設置護欄、警告標示
    及夜間照明設備，且該公園亦未設置門禁，不分日夜任何人
    均可自由進出，從堤岸下樓梯都是平行的，看不到暗溝，已
    據證人林坤緯證述明確（見上開準備程序筆錄），且為附帶
    上訴人所不爭執，足見附帶上訴人對該公園之公有公共設施
    之設置及管理確有欠缺。雖附帶上訴人抗辯該公園僅供市民
    白天休閒之用，並未規劃以夜間活動為考量，因此未設置照
    明設備云云，惟查該公園於夜間既無門禁，任何人均得自由
    進出，難謂其得免除設置夜間照明設備之義務。足見附帶上
    訴人所為之上開抗辯，顯不足取。又附帶上訴人雖另抗辯該
    公園設有人行步道，該步道距離排水溝仍有相當之距離，如
    附帶被上訴人沿步道前行，而不在草地上行走，自無掉進排
    水溝之可能，本件事故之發生，係附帶被上訴人與同學講話
    ，未面對排水溝所致，若正面行走，縱僅有微弱之光線，仍
    可發現排水溝，自係與有過失云云，惟查該公園之草地附帶
    上訴人並未禁止市民在草地上行走，且附帶被上訴人之所以
    會掉進上開排水溝，致受有前開傷害，全係因附帶上訴人未
    在該公園之排水溝設置護欄、警告標示及夜間照明設備，且
    該排水溝護墩又雜草叢生，掩蓋河堤邊緣，致附帶被上訴人
    未能及早發現防範所致，附帶被上訴人縱與同學邊走邊談話
    ，亦無何過失可言。足見附帶上訴人所為之此部分抗辯，亦
    無足取。
六、按公有公共設施因設置或管理有欠缺，致人民生命、身體或
    財產受損害者，國家應負損害賠償責任；又國家損害賠償，
    除依本法規定外，適用民法規定，國家賠償法第三條第一項
    、第五條分別定有明文；又不法侵害他人之身體，被害人雖
    非財產上之損害，亦得請求賠償相當之金額，民法第一百九
    十五條第一項前段亦有明文。本件附帶被上訴人於上開時、
    地，因附帶上訴人對前開公園之公有公共設施之設置及管理
    有欠缺，致其受有第二胸椎壓迫性骨折、尾骨挫傷等傷害，
    在精神上自必感受痛苦，不言可喻。從而，附帶被上訴人依
    據國家賠償法第三條第一項、民法第一百九十五條第一項前
    段之規定，請求附帶上訴人賠償非財產損害之慰藉金，自屬
    有據。爰斟酌附帶被上訴人原係台北市立育成高中學生，現
    就讀私立逢甲大學二年級，並無收入，亦無資產；而附帶上
    訴人則為臺北市政府工務局水利工程河川公園之主管機關等
    一切情狀後，認附帶被上訴人請求附帶上訴人給付除已確定
    之二十萬元本息外，尚應給付二十萬元，及自起訴狀繕本送
    達之翌日即九十三年三月九日起，至清償日止，按年息百分
    之五計算之利息部分，核屬適當，應予准許。原審就上開部
    分，所為附帶上訴人敗訴之判決，並無違誤。附帶上訴論旨
    仍執前詞指摘原判決此部分不當，求予廢棄改判，為無理由
    。
七、至兩造其餘之攻擊或防禦方法及未經援用之證據，經本院斟
    酌後，認為均不足以影響本判決之結果，自無逐一詳予論駁
    之必要，併此敘明。
據上論結，本件附帶上訴為無理由，依民事訴訟法第四百四十九
條第一項、第七十八條，判決如主文。
中    華    民    國    95    年    12    月   19     日
                    民事第六庭
                        審判長法  官  林鄉誠
                              法  官  許紋華
                              法  官  楊豐卿
正本係照原本作成。
不得上訴。
中    華    民    國    95    年    12    月    19    日
                              書記官  殷丹妮


司法院資訊處製作；財團法人民間司法改革基金會備份。
